【裁判字號】    98,台上,6233
【裁判日期】    981023
【裁判案由】    偽造文書
【裁判全文】
最高法院刑事判決            九十八年度台上字第六二三三號
上  訴  人  台灣高等法院檢察署檢察官
被      告  甲  ○
            乙○○
                    167巷38號4樓
上列上訴人因被告等偽造文書案件，不服台灣高等法院中華民國
九十六年六月二十八日第二審判決（九十四年度上訴字第三八０
七號，起訴案號：台灣板橋地方法院檢察署九十二年度偵字第三
六七四號），提起上訴，本院判決如下：
    主  文
原判決關於乙○○部分及甲○關於行使偽造私文書部分均撤銷，
發回台灣高等法院。
    理  由
本件原判決以公訴意旨略稱：被告甲○於民國八十三年五月八日
與告訴人李秀紋結婚，告訴人婚後努力工作，稍有積蓄，惟不幸
於八十九年七月間因病四肢癱瘓無力工作。甲○不思照顧，意圖
為自己不法之所有，基於概括犯意，於不詳時間，在台北縣新莊
市○○街二四之二號三樓住處，利用代為保管印章、存摺之機會
，未得告訴人同意，擅取該印章偽以告訴人名義，連續於：(1)九
十年四月二十日，將告訴人在台北國際商業銀行（下稱台北國際
銀行）之四筆定期存款（存單號碼分別為BB一七五二０四、BB一
七五二０五、BB一七五二０六、BB一八七四四四）中途解約並領
息，同日將存款總計新台幣（下同）二百二十萬零七百元（檢察
官起訴金額見第一審卷第一四三頁）轉帳至甲○在同銀行帳號0
000000000000之帳戶內。(2)甲○復與其妹即被告乙
○○（下稱被告等二人）基於不法所有之犯意聯絡，將南山人壽
保險股份有限公司（下稱南山人壽公司）業務員張雲於九十年五
月二十日給付告訴人之理賠金支票（以台灣省合作金庫為付款人
、金額一百五十萬七千七百五十七元）代收後，存入告訴人在台
北國際銀行之前開帳戶後，未得告訴人同意，偽以告訴人名義，
於同年月二十四日，將其中五十萬元匯至乙○○在誠泰商業銀行
三重分行之帳戶、一百萬七千八百元匯至乙○○在台北國際銀行
蘆洲分行之帳戶。(3)甲○復將應由告訴人收取之勞保給付金四十
六萬一千元之郵局匯票，蓋用告訴人印章於受款人處，偽以告訴
人委其代為領取，將該款項花費使用。(4)甲○明知告訴人係以自
己名義入會並按月繳納會款，參加林百海、陳貴華及張鳳蓮所召
集之互助會，嗣告訴人分別於八十九年九月一日、九十年四月標
得林百海、陳貴華為會首之互助會會款八十四萬元、九十一萬零
八百元。甲○因而自告訴人之姐李秀華代為收受保管前開會款後
，甲○、乙○○共同基於前揭不法所有之概括犯意，將其中八十
四萬元之支票轉讓予乙○○提領、部分存入甲○自己帳戶。甲○
復按月代告訴人收受以張鳳蓮為會首應給付予告訴人之互助會會
款，並將之侵占入己使用等情。因指甲○、乙○○共犯刑法第二
百十六條、第二百十條之行使偽造私文書罪、刑法第三百二十五
條第一項之侵占等罪嫌云云（檢察官於第一審已陳明，其所起訴
之上開犯罪事實(2)部分，包括乙○○共犯行使偽造私文書之犯罪
法條〈見第一審卷第一一七頁、第一一八頁〉，原判決雖列載公
訴人之起訴事實予以審理，但漏未敘明其行使偽造文書部分之起
訴法條）。經審理結果，認不能證明被告等二人犯罪，因而維持
第一審諭知乙○○無罪之判決，駁回檢察官此部分在第二審之上
訴；又撤銷第一審論甲○以連續行使偽造私文書，足以生損害於
他人罪，處有期徒刑拾月之判決，改判諭知甲○無罪；固非無見
。
惟查：無罪之判決，依刑事訴訟法第三百零八條之規定，亦應記
載其理由，故對於被告被訴之犯罪事實及卷內不利被告之證據資
料，如何不足以證明被告犯罪或其行為不罰，均應詳述其理由，
否則即有判決不載理由之違背法令。本件檢察官起訴事實欄(2)部
分，指被告甲○、乙○○共犯行使偽造私文書罪嫌，原判決採信
被告等二人之辯解，認均不能證明被告等二人犯罪，理由無非係
以告訴人雖因病四肢癱瘓當中，但並非無法以任何方式為意思表
示，告訴人生病後，家中事務由甲○代為處理，雖金額甚鉅，仍
屬合理，及甲○於八十二年十一月購買房屋，向乙○○借款，兩
人有債務存在等情，而為有利被告等二人之認定。惟原判決既認
告訴人當時意識清楚，可以表達。則告訴人迭次指訴：於其癱瘓
後，由保險公司因其重病而支付之保險金一百五十萬七千餘元（
見偵字第三六七四號卷第三九頁反面，證人張雲之證詞），乃其
供養病之款項，告訴人並未同意授權甲○領取，詎甲○勾結乙○
○自其帳戶內擅將款項提取並匯入乙○○之帳戶，提領花用云云
，其所稱：未經同意授權匯款，及被告等二人擅將其養病之款，
挪為他用等關鍵事項，是否與卷內資料相符？如何不足採取？原
判決並未衡情酌理、妥適判斷，詳細說明其所憑之理由，遽為有
利被告等二人之認定，已嫌速斷，而難昭折服。又原判決以被告
等二人所辯：其二人之間，因甲○之購屋而有借貸關係存在云云
，堪予憑信，而為有利被告等二人之認定，其所持之理由係以：
「甲○於八十二年十一月十九日與李炎根訂立買賣契約，買入坐
落台北縣新莊市○○街二四之二號之房屋，約定價金三百萬元，
其中訂金一百五十萬元係於八十二年十一月十九日交付李炎根，
另五十萬元係於八十二年十二月三十日支付，尾款一百萬元則由
甲○向銀行貸款支付。而有關甲○向乙○○借款一百七十萬元一
節，亦有八十二年十一月二十日之借據一紙為憑。而乙○○於第
一審審理中所述借款過程，提及：『我母親第一次將我存在她那
裡的錢其中一百五十萬元匯給甲○，另外二十萬元是第二次向我
借，我先生認為要開借據』等語，對照上開買賣契約書所載，訂
金一百五十萬元係以郵局支票支付，另五十萬元款項，其中現金
為二十萬元，另三十萬元亦以郵局支票支付，則乙○○供稱甲○
係分二次借款，一次一百五十萬元，另一次二十萬元，又與借據
所載借貸金額相符，足見乙○○所述借款予甲○一節，已非全然
無稽」等語（見原判決第九頁理由(十)之１）。惟被告等二人利害
相同，兩人所供，自應調查其他證據以明其是否與事實相符，方
足採為判決之基礎。依卷內證據資料，乙○○在偵查初始，對於
甲○於八十二年十一月十九日購買房屋究竟欠伊若干，如何支付
，均不能明白說明，而於偵查中供稱：借了一百多萬；向我借了
將近一百萬；由我和我先生付的，我的部分都給現金；甲○向我
調借錢，直接由我先生拿給他，詳細數字我不清楚各等語（見偵
字第二九八一號卷第四九頁、第五十頁、第六八頁反面）。所供
前後已有不符，且與兩人嗣後主張其中一百五十萬元係由甲○之
母匯款入戶之情節，亦有不合。則是否確有高達一百七十萬元之
借款，已非無疑。況甲○亦不否認告訴人生病之時，其名下在台
北國際銀行尚有四筆定存合計共二百二十七萬餘元（即起訴事實
欄(1)所列遭甲○解約之定存），倘被告等二人之間八十二年之借
款債務確實存在，告訴人於八十三年婚後名下擁有鉅額存款，迄
八十九年罹病前均未代其夫甲○清償婚前於八十二年間因購屋積
欠乙○○之借款，則告訴人似與甲○之間夫妻財產各自管理。據
此，告訴人有無可能在其因重病癱瘓不能工作之時，反而同意以
其因病所領取之鉅額保險金，立即為甲○清償其於婚前因購屋積
欠乙○○之借款？尤有疑問。再依卷內甲○提出之匯款資料，主
張其於八十五年三月二十六日匯款五十萬元、同年月二十四日又
各匯款二筆各五十萬元到告訴人帳戶，於八十八年十月十四日告
訴人提取其帳戶內之五十萬元出借他人，收取還款時，以告訴人
名義存入定存等情（見原審卷第二三四至第二五一頁），如果屬
實，則甲○似於八十五年至八十八年間，即有鉅款，而頗有資力
，何以竟長期未清償所欠乙○○之前開借款，迄告訴人重病之後
，需款養病，始於九十年五月二十日告訴人獲保險理賠時，立即
將其鉅款持以清償甲○於八十二年所欠乙○○之借款？殊屬可疑
。實情究竟如何？被告等二人所辯，是否屬實？攸關告訴人是否
同意被告等二人使用其名義，持其存摺印章，提取其名下之款項
，轉存乙○○之帳戶之判斷，自應依據卷內證據資料詳查慎酌。
乃原審未遑究明，復未說明上述各節何以不能為不利被告等二人
認定之理由，遽行判決，尚嫌速斷，難謂無調查未盡及判決理由
不備之違誤。檢察官上訴意旨執以指摘，尚非全無理由。應認原
判決關於行使偽造私文書部分，有撤銷發回之原因。另被告等二
人涉犯侵占部分，因起訴意旨指與乙○○部分及甲○被訴行使偽
造私文書部分，具有牽連犯裁判上一罪之關係。基於審判不可分
原則，均應併予發回，附此敘明。
據上論結，應依刑事訴訟法第三百九十七條、第四百零一條，判
決如主文。
中    華    民    國  九十八  年    十    月  二十三  日
                      最高法院刑事第三庭
                          審判長法官  林  增  福
                                法官  張  清  埤
                                法官  陳  世  雄
                                法官  何  菁  莪
                                法官  周  煙  平
      本件正本證明與原本無異
                                      書  記  官
中    華    民    國  九十八  年    十    月  二十九  日
                                                Ａ


司法院資訊處製作；財團法人民間司法改革基金會備份。
